【裁判字號】    99,聲判,6
【裁判日期】    990528
【裁判案由】    聲請交付審判
【裁判全文】
臺灣苗栗地方法院刑事裁定               99年度聲判字第6號
聲  請  人
即  告訴人  甲○○
代  理  人  龔正文律師
被      告  乙○○
上列聲請人因告訴被告誹謗案件，不服臺灣高等法院臺中分院檢
察署檢察長駁回再議之處分（99年度上聲議字第703 號），聲請
交付審判，本院裁定如下：
    主  文
聲請駁回。
    理  由
一、按告訴人不服上級法院檢察署檢察長或檢察總長認再議為無
    理由而駁回之處分者，得於接受處分書後10日內委任律師提
    出理由狀，向該管第一審法院聲請交付審判，刑事訴訟法第
    25 8條之1 定有明文。本件聲請人即告訴人甲○○以被告涉
    犯刑法第310 條第2 項之加重誹謗罪嫌，向臺灣苗栗地方法
    院檢察署檢察官提出告訴，經該署檢察官於99年3 月11日以
    99年度偵字第1218號為不起訴處分後，聲請人不服，聲請再
    議，亦經臺灣高等法院臺中分院檢察署檢察長以再議無理由
    而於99年4 月16日以99 年 上聲議字第703 號駁回再議之聲
    請，聲請人於99年4 月21 日 收受該駁回再議處分書，並委
    任龔正文律師於同月30日提出聲請交付審判狀，向本院聲請
    交付審判等情，業經本院調閱臺灣苗栗地方法院檢察署99年
    度偵字第1218號、臺灣高等法院臺中分院檢察署99年度上聲
    議字第703 號案卷查明無訛，復有上開不起訴處分書、再議
    駁回處分書及本件交付審判聲請狀等件在卷可稽，是聲請人
    於收受上開處分書後10日內委由律師向本院提出交付審判之
    聲請，合於法定程式，先予敘明。
二、聲請交付審判意旨略以：
  (一)原處分書認被告乙○○毀謗罪嫌尚有不足，無非以：被告因
    懷疑遭人毆打與聲請人有涉，屬合理懷疑，則被告遭毆打受
    傷後，因擔心自身安全而召開記者會並散發傳單，難認有毀
    損聲請人名譽之意圖。況聲聲人身為苗栗縣議會議員，為公
    眾人物，當時又適逢選舉期間，聲請人之言行舉止本就係選
    民關注之公共事項，被告所為亦非僅涉私德而與公共利益無
    涉等語。惟查被告係整個案情之當事人，非為第三人，是以
    對當時所發生之情形十分清楚，整個案情來龍去脈亦應瞭若
    指掌，而非從第三人角度評論，其對於究竟告訴人是否有打
    電話給林坤昌乙情，極容易查證清楚，卻未盡絲毫查證義務
    ，散發非事實經過之傳單，引導記者為錯誤之思路，依其所
    提證據資料，難謂有相當理由確信其為真實。
  (二)被告既為當事人，對於告訴人是否有教唆打人及自行出手打
    人之事實無法確定，仍以十分確定文字，製作傳單廣發記者
    ，企圖藉記者之手，達成告訴人有教唆打人及自行出手之事
    實，顯係惡意誤導他人，被告所為顯無善意可言。
  (三)聲請人係苗栗縣議會議員，為公眾人物，又洽逢選舉期間，
    被告所散佈不實言論之傳單內容，既記載對「傷害」乙事，
    業已報警並進入司法程序，被告有何需要召開記者會作出指
    控？顯見其係為了影響選情，以其自己未能確定之事實指控
    告訴人，其目的昭然若揭，顯非善意。
  (四)綜上所述，刑法第311 條規定顯係為保護善意言論，針對言
    論內容與事實相符者之保障，以達維護言論自由之目的。惟
    被告行為既非出於善意，又未盡查證之事，難謂被告有相當
    理由確信其為真實，原處分書認事草率，駁回再議之理由令
    聲請人斷難甘服云云。
三、按刑事訴訟法第258 條之1 關於交付審判之規定，乃對於「
    檢察官不起訴或緩起訴裁量權」制衡之一種外部監督機制。
    法院僅在就檢察官所為不起訴或緩起訴之處分是否正確加以
    審查，以防止檢察機關濫權，依此立法精神，法院就聲請交
    付審判案件之審查，所謂「得為必要之調查」所指之調查證
    據之範圍，自應以偵查中曾顯現之證據為限，不可就告訴人
    新提出之證據再為調查，亦不可蒐集偵查卷以外之證據。另
    依刑事訴訟法第260 條對於不起訴處分已確定或緩起訴處分
    期滿未經撤銷者得再行起訴之規定，其立法理由說明：本條
    所謂不起訴處分已確定者，係包括「聲請法院交付審判復經
    駁回者」之情形在內，益徵法院就聲請交付審判案件為審查
    時，所謂「得為必要之調查」所指之調查證據範圍，應僅以
    偵查中曾顯現之證據為限，不得就告訴人新提出之證據，再
    為調查，亦不可蒐集偵查卷以外之證據。否則，將使交付審
    判制度與再行起訴制度，相互混淆不清，故法院裁定交付審
    判之前提，必須偵查卷內所存證據已符合刑事訴訟法第251
    條第1 項規定「足認被告有犯罪嫌疑」，而檢察官應提起公
    訴之情形，亦即該案件已經跨越起訴門檻，否則，縱或法院
    對於檢察官所認定之基礎事實有不同判斷，但如該案件仍須
    另行蒐證、偵查，始能判斷應否交付審判者，因交付審判審
    查制度並無如同再議救濟制度得發回原檢察官繼續偵查之設
    計，法院仍應依同法第258 條之3 第2 項前段規定，以聲請
    為無理由裁定駁回。
四、本件被告固坦承製作系爭傳單，並通知記者採訪，散佈系爭
    傳單之事實，惟堅決否認有何妨害名譽犯行，辯稱：傳單上
    的記載大都屬實，只有甲○○有打電話給李坤昌的部分，經
    伊後來查證，其實是李坤昌打電給他表哥彭鎰璋，彭鎰璋再
    拿給甲○○聽，並非甲○○直接打電話給李坤昌，伊係因為
    怕被報復，才開記者會等語。經查：
  (一)按個人意見之自由表達，為我國憲法第11條明文將言論自由
    列入人民基本權利之範疇，置於憲法位階而不得任意立法侵
    犯，國家應給予最大限度之維護，俾其實現自我、溝通意見
    、追求真理及監督各種政治或社會活動之功能得以發揮。惟
    言論自由乃人之外在表現自由，不免與他人自由或權利發生
    衝突，亦有可能與其他個人基本權利發生衝突，為兼顧對個
    人名譽、隱私及公共利益之保護，言論自由亦應有其限制，
    法律尚非不得對言論自由依其傳播方式為合理之限制，亦即
    言論自由權與人格名譽權益發生衝突時，必然有一方之權利
    必須退讓，方能維持憲法價值秩序內部和諧，在我國法制方
    面，自刑法第309 條以下至同法第313 條，固然定有公然侮
    辱、誹謗及妨害信用等犯罪條文，惟於同法第310 條第3 項
    亦規定：「對於所誹謗之事，能證明其為真實者，不罰。但
    涉於私德而與公共利益無關者，不在此限。」；同法第311
    條第3 款亦規定：「以善意發表言論，而對於可受公評之事
    為適當評論者不罰」，均屬兼顧言論自由與個人名譽之平衡
    立法。又「言論自由為人民之基本權利，憲法第11條有明文
    保障，國家應給予最大限度之維護，俾其實現自我、溝通意
    見、追求真理及監督各種政治或社會活動之功能得以發揮。
    惟為兼顧對個人名譽、隱私及公共利益之保護，法律尚非不
    得對言論自由依其傳播方式為合理之限制。刑法第310 條第
    1 項及第2 項誹謗罪即係保護個人法益而設，為防止妨礙他
    人之自由權利所必要，符合憲法第23條規定之意旨。至刑法
    同條第3 項前段以對誹謗之事，能證明其為真實者不罰，係
    針對言論內容與事實相符者之保障，並藉以限定刑罰權之範
    圍，非謂指摘或傳述誹謗事項之行為人，必須自行證明其言
    論內容確屬真實，始能免於刑責。惟行為人雖不能證明言論
    內容為真實，但依其所提證據資料，認為行為人有相當理由
    確信其為真實者，即不能以誹謗罪之刑責相繩，亦不得以此
    項規定而免除檢察官或自訴人於訴訟程序中，依法應負行為
    人故意毀損他人名譽之舉證責任，或法院發現其為真實之義
    務。就此而言，刑法第310 條第3 項與憲法保障言論自由之
    旨趣並無牴觸。」，此為司法院大法官會議著有釋字第509
    號解釋所明白揭櫫。
  (二)查本件被告乙○○曾於98年11月19日上午11時，在苗栗縣苑
    裡鎮李綜合醫院內，召開記者會，並散發內容記載有「我是
    楊×豪，於98/11/17到一壺香小吃部喝酒，喝酒期間老闆有
    進來叫我們支持甲○○議員，但我們強力反對他。於交談過
    程後，我因酒醉認為小吃部服務不周，所以翻桌，但沒有毀
    損任何物品，而且我有跟店家彭老闆討論賠償事宜，老闆說
    沒東西損壞所以不用賠償，叫我把老闆表弟李坤昌帶走。回
    家路上甲○○議員打電話給李坤昌（老闆表弟），甲○○議
    員叫我們回一壺香酒店，我和李坤昌到一壺香酒店後不知什
    麼事，甲○○議員便毆打我和李坤昌，且包廂就衝出二、三
    十位年輕人追打我和李坤昌，而其中一位拿起磚頭打我的頭
    ，事後我和李坤昌就自行就醫。我們已報警處理，這事件完
    全跟其他候選人無關，純粹只是喝酒糾紛及甲○○議員打我
    。李坤昌因身心畏懼，不敢出來開記者會，但我為了我自己
    安全，才開此記者會，希望警方稟公處理及保護我的人身安
    全」等文字之傳單，此為被告乙○○所不否認，並有上開傳
    單附卷可稽，堪可認定。
  (三)查被告於97年11月17日下午3 時許，與友人李坤昌、鍾志明
    、鄭明憲等人在苗栗縣苑裡鎮田心里苗140 線「一壺香」小
    吃部內飲酒，席間被告於包廂內翻桌，因而與「一壺香」小
    吃部現場經理彭鎰璋發生爭吵，彭鎰璋要求被告與李坤昌等
    人離去，被告與李坤昌等人離開後，彭鎰璋即以電話與聲請
    人連絡，聲請人前往「一壺香」小吃部關心，隨後李坤昌打
    電話給彭鎰璋，彭鎰璋接聽後，在旁的聲請人，接過電話，
    而李坤昌亦將電話拿給被告接聽，聲請人有在電話中叫被告
    返回「一壺香」小吃部等情，已據證人李坤昌、彭鎰璋於警
    詢、偵查中證述明確（見98年偵字第6657號卷第15、18、31
    、78、80頁），足見被告與李坤昌確實係因聲請人於電話中
    之要求而返回「一壺香」小吃部，則被告所散發之傳單上記
    載「甲○○議員叫我們回一壺香酒店」乙節乃屬相符。
  (四)又被告與李坤昌返回「一壺香」小吃部後，與聲請人發生拉
    扯，隨後被告與李坤昌即遭數明不詳姓名年籍男子毆打，造
    成被告受有頭皮撕裂傷、左前額挫傷、左前臂挫傷、輕微腦
    震盪等傷害；李坤昌則受有臉頰及右頸挫傷、左肩擦傷、右
    耳淤血等傷害，而被告及李坤昌遭人毆打時，聲請人在場，
    且經聲請人通知而到場之陳興武及張翕任亦在場等情，為聲
    請人所不否認（見98年偵字第6657號卷第22-23 、84頁），
    且與證人即「一壺香」小吃部現場經理彭鎰璋、現場少爺楊
    吉雄、陳興武、張翕任於警詢、偵查中所證述情節大致相符
    （見98年偵字第6657號卷第26、31、40、46-48 、82-83 頁
    ），並有被告及李坤昌之診斷證明書各1 份在卷可稽，則被
    告於傳單內記載「我和李坤昌到一壺香酒店後不知什麼事，
    甲○○議員便毆打我和李坤昌，且包廂就衝出二、三十位年
    輕人追打我和李坤昌，而其中一位拿起磚頭打我的頭，事後
    我和李坤昌就自行就醫」等情，顯非無據，被告並無捏造虛
    偽事實之情事。而依前揭事證，被告及李坤昌係與聲請人發
    生拉扯後，隨即遭數名不詳姓名年籍男子毆打，被告及李坤
    昌並未與該等不詳男子發生衝突，亦未曾相識，被告縱然認
    為其遭人毆打與聲請人有關，亦屬合理懷疑，難認係基於虛
    捏事實之惡意而為。
  (五)再者，聲請人身為苗栗縣議會議員，為公眾人物，本即受到
    較為嚴格之監督，且聲請人並登記參選98年12月5 日舉行之
    苗栗縣議員選舉，案發時間適為選舉期間，候選人之品格操
    守、人格特質、行為舉止等相關事項，本屬可受公評之事項
    ，自不待言，則被告於系爭傳單所傳述之情事，既非全然無
    稽，或蓄意憑空捏造，揆諸首揭說明，難認有誹謗聲請人名
    譽之主觀惡意及客觀犯行。
五、綜上所述，聲請人所指，核與誹謗罪之構成要件有間，此迭
    據原不起訴處分書及駁回再議處分書調查明確，並詳予說明
    ，對照卷內資料，亦無不合，且經本院詳查全卷，並未發見
    有何積極證據足證被告有誹謗犯行，要難僅憑聲請人之片面
    指述，遽以誹謗罪相繩。原不起訴處分書及駁回再議處分書
    以被告罪嫌不足為由，而分別予以不起訴處分及駁回再議之
    聲請，認事用法並無違誤。聲請人猶執陳詞，聲請交付審判
    ，為無理由，應予駁回。
六、依刑事訴訟法第258條之3第2項前段，裁定如主文。
中    華    民    國    99    年    5     月    28    日
                  刑事第三庭  審判長法  官  柳章峰
                                    法  官  顏苾涵
                                    法  官  林佩儒
以上正本與原本無異。
本裁定不得抗告。
                                    書記官  陳玲君
中    華    民    國    99    年    5     月    28    日

司法院資訊處製作；財團法人民間司法改革基金會備份。
